臺灣高雄地方法院民事判決　　　　　　　　　　　　九十三年度重訴字第四九０號
　　原　　　告　乙○○
　　訴訟代理人　甲○○
　　被　　　告　丙○○
　　　　　　　　戊○○
　　　　　　　　丁○○
　　右三人共同　呂富田律師
　　訴訟代理人
　　　　　　　　黃宏綱律師
右當事人間清償借款事件，經本院於民國九十三年十二月十四日言詞辯論終結，判決
如下：
    主      文
被告戊○○、丁○○應連帶給付原告新臺幣壹佰肆拾萬元及自民國九十三年八月二十
四日起至清償日止按週年利率百分之五計算之利息。
原告其餘之訴駁回。
訴訟費用由被告戊○○、丁○○連帶負擔百分之二十，餘由原告負擔。
本判決關於原告勝訴部分於原告以新臺幣肆拾柒萬元供擔保後得假執行，但被告戊○○、丁○○如以新臺幣壹佰肆拾萬元供擔保後得免為假執行。
原告其餘假執行之聲請駁回。
    事實及理由
一、原告主張：被告戊○○於民國八十六年六月二十七日邀同被告丁○○為連帶保證
    人而向伊借款新臺幣（下同）一百八十萬元，雙方約定利息自借款日起按週年利
    率百分之二十計算，如到期未為清償，並應給付逾期在六個月以內者按上開利率
    百分之十，逾期超過六個月者按上開利率百分之二十計算之違約金，並由其等共
    同開立同額之本票乙紙予伊收執為憑，而上開款項係由被告三人共同使用，自應
    由其等三人共負連帶清償責任，後被告戊○○復於同年八月二十日向伊借款二百
    萬元以興建「新凱六號」漁船，嗣並由被告三人與伊協議將該二百萬元之借款全
    數轉為投資「新凱六號」漁船之股款，且約定日後若該船意外沉沒，被告即願將
    所領漁獲理賠金扣除必要費用後之半數歸伊所有，詎伊於九十三年八月十三日函
    催被告清償上開債務均未獲置理，為此乃依消費借貸、連帶保證及兩造之約定，
    請求判令(一)被告應連帶給付原告五百五十萬元，及其中一百八十萬元自九十二年
    六月二十七日起至清償日止按週年利率百分之二十計算之利息，並自九十三年九
    月十三日起至清償日止逾期在六個月以內者按上開利率百分之十，逾期超過六個
    月者按上開利率百分之二十計算之違約金，另三百七十萬元部分自九十三年九月
    十三日起至清償日止按週年利率百分之二十計算之利息，並自九十三年十月十三
    日起至清償日止逾期在六個月以內者按上開利率百分之十，逾期超過六個月者按
    上開利率百分之二十計算之違約金。(二)確認原告對被告丙○○名下之「新凱六號
    」漁船有二百萬元之股權存在。(三)願供擔保請准宣告假執行。
二、被告則以：伊等三人於八十六年間共同出資興建「新凱六號」漁船，而被告戊○○之國中同學即原告知悉上情後，乃陸續交付二百萬元予被告戊○○投資其對系
    爭漁船所享有之權利，嗣伊等為辦理系爭漁船之日本執照，乃於九十二年六月二
    十七日由被告戊○○邀同被告丁○○為連帶保證人向原告借款一百八十萬元，並
    約定系爭漁船如遇意外沉沒，其漁獲理賠金扣除所有人員開銷後之半數均歸原告
    所有，後系爭漁船因漁獲量不佳而日益虧損，原告乃再於九十三年四月二十一日
    將前開投資於被告戊○○股權之二百萬元款項轉為被告戊○○個人之借款，是系
    爭二筆款項均與被告丙○○無關，且當初原告與被告戊○○就上開二筆借款並未
    約定任何利息或違約金，而被告丁○○復已於九十三年八月十三日就上開一百八
    十萬元借款部分清償其中之四十萬元，另「新凱六號」漁船迄今並無發生任何沉
    船事故，伊等自無從給付原告任何理賠保險金，是本件原告請求均無理由，爰聲
    明求為判決駁回原告之訴及假執行之聲請，如受不利之判決，並願供擔保請准宣
    告免為假執行。
三、本件原告主張被告戊○○曾邀同被告丁○○為連帶保證人向其借款一百八十萬元
    以向日本辦理「新凱六號」之漁貨行銷權，並由其等二人共同開立同額之本票乙
    紙予其收執，雙方嗣另約定日後如「新凱六號」漁船意外沉沒，被告即願將所領
    漁獲理賠金扣除相關必要支出後之半數歸原告所有等情，業據其提出與所述相符
    之約定書、本票及本院九十三年度票字第一七四六六號裁定在卷足憑，而被告於
    此亦不爭執，自堪信原告此部分之主張為真實，惟被告則另以前揭情詞置辯。經
    查：
  (一)一百八十萬元借款部分：
    １、系爭款項是由何人所借？有無清償？
        本件原告固主張系爭一百八十萬元之款項係由被告三人共同借貸，而被告迄
        未返還分文云云，惟此業為被告所否認，而被告戊○○、丁○○於九十二年
        六月二十七日所簽立之約定書乃內載「甲方戊○○所有漁船新凱六號因需向
        日本辦理漁貨行銷權而由乙方乙○○協助籌資新臺幣壹佰捌拾萬整支付予日
        本漁業管理單位以取得該項權利，甲方並開立本支票乙紙予乙方．．．．。
        甲方：戊○○。甲方連帶保證人：丁○○。乙方：乙○○。」等語，另被告
        戊○○、丁○○並共同簽發同額之本票乙紙交由原告收執，而被告丁○○業
        於九十三年八月十三日電匯四十萬元至原告所有合作金庫銀行第00000
        00000000號帳戶等情，此有兩造俱不爭執之約定書、本票及存款憑
        條等件附卷可稽，是關於系爭一百八十萬元之借款約定書既係由被告戊○○
        邀同被告丁○○擔任連帶保證人而與原告簽訂，被告丙○○既未列名其中，
        且原告復未舉證證明其係與之共同借貸，自不因該款是否如原告主張之係其
        等三人共同使用而得異其非借款人地位，另被告丁○○嗣後既已清償四十萬
        元，而原告就其主張之該款係兩造間另刑事案件之和解金之事實復未另行舉
        證以實其說，系爭一百八十萬元款項自僅得認係被告戊○○、丁○○所借，
        且現亦僅剩一百四十萬元未償，原告上開主張自無足採。
    ２、系爭借款之利息、違約金如何計算？
        按「給付無確定期限者，債務人於債權人得請求給付時，經其催告而未為給
        付，自受催告時起，負遲延責任。其經債權人起訴而送達訴狀，或依督促程
        序送達支付命令，或為其他相類之行為者，與催告有同一之效力」、「遲延
        之債務，以支付金錢為標的者，債權人得請求依法定利率計算之遲延利息。
        但約定利率較高者，仍從其約定利率」，而「應付利息之債務，其利率未經
        約定，亦無法律可據者，週年利率為百分之五」，民法第二百二十九條第二
        項、第二百三十三條第一項、第二百零三條分別定有明文。本件原告固另主
        張其與被告戊○○就系爭借款曾約定利息為自借款日起按週年利率百分之二
        十計算，如屆期未為清償，並應給付如聲明所示之違約金，而其係於九十三
        年八月十三日函催被告清償云云，並提出存證信函乙件為證，惟此亦為被告
        所否認，而原告雖於上開時日以存證信函催告履行債務，惟該函乃係以被告
        丙○○一人為收件人而不及於其他被告，然被告丙○○並非借款人或連帶保
        證人而與系爭借款無關業如前述，是原告對其一人發函自不生任何催告之效
        力，而原告就系爭借款確有利息及違約金之約定始終未能舉證以實其說，是
        本件原告與被告戊○○間就系爭借款既未約定利息、違約金，則依前開規定
        ，原告自僅得請求自與催告有同一效力之起訴狀繕本送達之翌日即九十三年
        八月二十四日起至清償日止按法定利率即週年利率百分之五計算之遲延利息
        ，其逾此範圍外之請求即為無據。
  (二)確認二百萬元股權部分：
      原告固主張系爭二百萬元原係其借予被告戊○○個人之款項，嗣因被告戊○○
      要求而將之轉為投資於「新凱六號」漁船之股款云云，並提出存證信函等件為
      證，惟原告與被告戊○○於九十二年六月二十七日、九十三年四月二十一日所
      簽立之約定書及借據乃分別載為「‧‧‧雙方約定收到該船漁貨理賠金額扣除
      所有人員開銷費用的淨額一半，即包含新凱六號股款貳佰萬元整歸乙方所有‧
      ‧‧」、「茲有甲方戊○○（
      霞借款計新臺幣貳佰萬元正為投資新凱六號是船所用，為表誠信特此書明，並
      交乙方收執」等語，是原告與被告戊○○、丁○○於九十二年間既已就系爭二
      百萬元約明為「新凱六號」之股款，其等就此款之性質，於未變更前自無另為
      確認之必要，而原告及被告戊○○二人於九十三年間就此既另以文件載之，且
      並於前文強調借款之文義，並減除被告丁○○之名義，以常情推之，其等就此
      款之性質應已有變更之意思，否則即無為此文之必要，綜合兩造主張，應堪認
      系爭二百萬元於九十二年六月二十七日前尚屬原告所投資之股款性質，迨於九
      十三年四月二十一日即已轉為被告乙○○個人所借之款項甚明，而原告就其對
      「新凱六號」漁船嗣後確仍享有二百萬元之股權乙事復未另行舉證以實其說，
      本院自難僅憑其片面所書之存證信函內容即遽為其有利之認定，是被告所辯尚
      與上開約定書、借據內容及事理相符而堪信為真實，原告請求確認其對被告丙○○所有之「新凱六號」漁船仍有二百萬元之股權自屬無據而應予駁回。
  (三)三百七十萬元之漁獲理賠金部分：
      按「附停止條件之法律行為，於條件成就時，發生效力」，民法第九十九條第
      一項定有明文。本件原告另主張被告已同意「新凱六號」漁船沈沒後之理賠保
      險金扣除必要支出後半數歸其所有，惟漁船沉沒非人力所能掌控，且縱真發生
      沉船事件，被告亦未必依約履行，故其自得提前請求被告給付云云，惟原告與
      被告戊○○於前開時日所定上開約定書係約定「萬一發生不幸，雙方約定收到
      該船漁獲理賠金額扣除所有人員開銷費用的淨額一半，即包含新凱六號股款貳
      佰萬元整歸乙方所有絕無異議」等語，是上開約定顯係以「新凱六號」沉沒並
      被告戊○○受領漁獲理賠金為發生效力之停止條件，而原告於審理中業已自承
      「新凱六號」現仍在國外作業中並未沉沒，且被告亦未曾就該船受領任何理賠
      保險金等語在卷，自堪認其等所定上開條件並未成就，則依前開條文之反面解
      釋，原告與被告戊○○間之系爭約定自尚未生效力，從而原告於條件成就前請
      求被告應先給付漁獲理賠金三百七十萬元自屬無據。
    綜上所述，本件被告戊○○前乃邀同被告丁○○擔任連帶保證人而向原告借款一
    百八十萬元，嗣被告丁○○業已清償其中之四十萬元，其等二人所負債務現即尚
    餘一百四十萬元未為清償，而其等就此一借款並未約定利息或違約金，原告就此
    自僅得請求自其起訴後繕本送達翌日起算之法定遲延利息，又原告於前投資於「
    新凱六號」漁船之股權二百萬元已於九十三年四月二十一日轉為對被告戊○○個
    人之借款，而被告戊○○雖曾允諾於「新凱六號」漁船沉沒並領得理賠保險金後
    ，願將扣除必要支出後所餘金額之半數歸原告所有，惟「新凱六號」迄今並未發
    生任何沉船事故，系爭約定自因條件未成就而不生效力，從而，原告依消費借貸
    關係請求被告戊○○、丁○○應連帶給付一百四十萬元及自九十三年八月二十四
    日起算之法定遲延利息為有理由，其逾此範圍之請求則屬無據，應予駁回。
四、兩造陳明願供擔保，聲請宣告假執行或免為假執行，經核原告勝訴部份，合於法
    律規定，爰分別酌定相當之擔保金額宣告之，至原告敗訴部分，其假執行之聲請
    已失所依據，應併予駁回。
五、本件為判決基礎之法律關係已臻明確，兩造其餘攻擊防禦方法核與判決結果不生
    影響，毋庸一一論列，併此敘明。
六、據上論結：本件原告之訴為一部有理由，一部無理由，合依民事訴訟法第七十九
    條、第八十五條第二項、第三百九十條第二項、第三百九十二條第二項，判決如
    主文。
中　　　華　　　民　　　國　　九十三　　年　　 十二 　　月　　二十八　　日
                                    民事第五庭
                                        審判長法官  黃  宏  欽
                                        法      官  郭  宜  芳
                                        法      官  謝  雨  真
正本係照原本作成。
如不服本判決，應於送達後廿日內，向本院提出上訴狀並表明上訴理由，如於本判決
宣示後送達前提起上訴者，應於判決送達後十日內補提上訴理由書（須附繕本）。
中　　　華　　　民　　　國　　九十三　　年　　 十二 　　月　　二十八　　日
                                        法院書記官  洪  育  祺
